【裁判字號】    91,訴,857
【裁判日期】    920605
【裁判案由】    違章建築
【裁判全文】
臺中高等行政法院判決                              九十一年度訴字第八五七號
                              .
    原      告  甲○○
    被      告  臺中縣豐原市公所
    代  表  人  乙○○
    訴訟代理人  許博堯律師
    複代理人    陳宏盈律師
                丁○○
右當事人間因違章建築事件，原告不服臺中縣政府中華民國九十一年十一月二十九日
府訴委字第○九一三二五三八一○○號訴願決定，提起行政訴訟。本院判決如左︰
    主  文
原告之訴駁回。
訴訟費用由原告負擔。
    事  實
壹、事實概要：
    原告於民國（以下同）九十一年六月二十六日以申請書向被告申請交付八十六年
    十二月四日八十六豐市工字第二九九三八號函說明三之查報單及照片影本各乙份
    ，經被告調閱檔案資料後發現並無留存上開資料，遂以九十一年七月十日豐市工
    字第○九一○○二七○號函復原告上情，並請原告另向台中縣政府申辦，原告不
    服，乃提起本件行政訴訟。
貳、兩造之陳述及爭點：
一、原告部分：
  (一)聲明：
    1.被告應交付原告八十六年十二月四日八十六豐市工字第二九九三八號違章建築
      勒令停工通知單。
    2.被告應作廢「拆後重建」（「二層高度約七‧三公尺、面積約三三七‧五平方
      公尺，完成程度百分之一百」，及「一樓樓板部分又補回來外，又增加二樓樓
      頂之樓梯間」）等之特定內容資料。
  (二)陳述：
    1.八十六年十二月四日八十六豐市工字第二九九三八號「違章建築」豐原市○○
      路八十五號違章建築查報單及勒令停工通知單，影響人民權利及利益，行政機
      關有通知及送達之義務，被告違反送達及通知之義務，故意無故扣留系爭查報
      單之作為損及原告之權益，難謂合法。
    2.被告於九十一年四月十七日向台中地院檢察署偽稱：八十六年六月十日就豐原
      市○○路八十五號建物為第二次拆除時，原來已拆除之一樓樓板部分又補回來
      外，又加蓋二層樓樓頂之樓梯間等語，無非致陷原告違反建築法第九十五條之
      拆除重建罪，且在無事證明確下於上開查報單載明該特定內容資料即「二層、
      高度約七‧三公尺、面積約三三七‧五平方公尺、完成程度百分之一百」，係
      屬虛構不實之記載，故其所載應予作廢，至為灼然。
    3.按訴願之決定確定後，就其事件，有拘束各機關之效力，訴願法第九十五條所
      明定；又「行政官署對於人民有所處罰，必須確實證明其違法之事實，倘所提
      出之證據自相矛盾不能確實證明其違法之存在，其處罰即不能認為合法。」行
      政法院三十二年判字第十六號判例參照。被告在未發現有新事實新證據下，據
      八十六年十月十五日八六府訴字一第一六九五八三號之訴願決定，製作上開查
      報單，並載明前開特定內容資料，因其所載已造成原告財產權、生存權及自由
      權不利益，依前揭判例，被告自應舉證證明上開事實存在，倘無法提出，其記
      載斷無真實、合法可言，準此，請判決如原告訴之聲明，以為權益。
二、被告部分：
  (一)聲明：
    1.原告之訴駁回。
    2.訴訟費用由原告負擔。
  (二)陳述：
    1.按「直轄市、縣（市）主管建築機關應視實際需要置違章建築查報人員在轄區
      執行違章建築查報事項。鄉（鎮、市、區）公所得指定人員辦理違章建築之查
      報工作」「違章建築查報人員遇有違反建築法規之新建、增建、改建、修建情
      事時，應立即報告主管建築機關處理，並執行主管建築機關指定辦理之事項。
      」違章建築處理辦法第三條第二項及第四條第一項分別定有明文。故被告僅為
      違章建築之查報單位，而非主管機關（即台中縣政府），其職責僅將違建情事
      報告主管機關，而查報單並無認定建築物是否是違建？是否應拆除之功能，實
      未對建物所有人之權利發生法律效果，且依上開法文規定，被告有無通知或交
      付查報單給原告之義務，並非無疑。
    2.被告八十六年十二月四日豐市工字第二九九三八號台中縣豐原市公所函主要是
      在回覆台中縣政府八十六年十一月三日八六府工使字第二七八四一二號函就豐
      原市○○路八十五號甲○○所有建築物及檢送八十六年四月八日豐市工字第九
      八五五號違章建築查報單，故上開函文僅是行政機關相互間文書之往來，實無
      通知或交付原告之必要甚明。又上開函文說明三之「查報單及照片影印本各乙
      份」，均已函送台中縣政府，被告並無留存，實無交付之可能，被告並於九十
      一年七月十日以豐市工字第○九一○○二○七○一號函通知原告可參。
    3.本件原告另請求將系爭查報單所載之特定內容資料作廢之聲明，因屬「拆後重
      建」事項，現經台中地方法院檢察署認定違反建築法第九十五條拆除重建而起
      訴，由台中地方法院以九十一年度易字第一六五五號審理中，準此，原告所請
      顯然於法無據，請判決如被告之聲明。
    理  由
一、按原告於訴狀送達後，經被告同意或本院認為適當者，得變更原訴或追加他訴，
    此觀行政訴訟法第一百十一條第一項但書規定自明。本件原告訴之聲明第一項原
    請求被告交付其八十六年十二月四日八十六豐市工字第二九九三八號違章建築查
    報單。嗣又變更為請求交付被告同文號之違章建築勒令停工通知單，經核該項變
    更尚不致延滯訴訟之終結，且被告於言詞辯論期日已對之無異議而開始本案之言
    詞辯論，依行政訴訟法第一百十一條第二項規定，應視為已同意原告訴之變更，
    雖被告於於言詞辯論進行中又表示不同意其變更，應不能推翻上開法律之擬制，
    另本院亦認為原告訴之變更尚非不適當，應許其變更，先予敘明。
二、本件原告於九十一年六月二十六日以申請書向被告申請交付八十六年十二月四日
    八十六豐市工字第二九九三八號函說明三之查報單及照片影本各乙份。被告調閱
    檔案資料後，以並無留存上開資料函復原告，原告乃訴請被告交付與上開查報單
    同文號之勒令停工通知單。經查：
    (一)拆除前坐落在豐原市○○路八十五號建物，原為原告所有，八十六年四月十八
      日經被告以八六豐市工字第九八五五號違章建築查報單查報為違章建築，台中
      縣政府乃於同年五月十二日以八六工使字第九五一一六號違章建築拆除通知單
      通知原告拆除，並經被告以八十六年五月二十八日府工程一三四五六五號函通
      知定於八十六年六月十日執行拆除，並如期拆除完竣。原告對台中縣政府拆除
      處分不服，提起訴願，經台灣省政府八十六年十月十五日八六府訴一字第一六
      九五八三號訴願決定：原處分撤銷，由台中縣政府另為處分。台中縣政府乃依
      訴願決定意旨，以八十六年十一月三日府工使字二七八四一二號函，通知被告
      就系爭建物另行查報，補送查報單，被告乃以八十六年十二月四日（原函稿誤
      載為五日）八十六豐市工字第二九九三八號函復（副本並送原告），並補送查
      報單及該建物未「修繕」前後之照片。台中縣政府嗣乃據以作成八十六年十二
      月十八日八六工使字第三二六七九七號違章建築拆除通知單，以符訴願決定意
      旨。
    (二)準此，被告八十六年十二月四日八十六豐市工字第二九九三八號函復臺中縣政
      府所附之查報單，係系爭建物拆除後，應台中縣政府之函查，依前存之資料而
      製作，核與一般違章建築查報單係於查獲後隨即製作者，尚有不同。原告雖主
      張被告製作違章建築查報單時，同時製作同文號之勒令停工通知單，應送達原
      告云云，惟此為被告所否認，並稱若有製作勒令停工通知單一定會送達給原告
      ，目前被告機關查無原告所述文號之勒令停工通知單存在。查被告八十六年十
      二月四日八十六豐市工字第二九九三八號函僅載明附送查報單，並未提及系爭
      勒令停工通知單，被告又否認該勒令停工通知單存在，參以被告製作之八十六
      年十二月四日八十六豐市工字第二九九三八號違章建築查報單時，系爭建物業
      已拆除完畢業如前述，衡情被告並無勒令原告停工之必要，則被告否認有系爭
      勒令停工通知單存在乙節，應屬可採，此外，原告並未能就系爭勒令停工通知
      單之存在或於事後其遭勒令停工之事實舉證證明，其遽行請求被告交付系爭勒
      令停工通知單，自非有據。
    (三)至證人丙○○，即系爭八十六年十二月四日八十六豐市工字第二九九三八號函
      承辦人，於九十二年二月十七日至本院作證時，原告尚未變更聲明請求交付勒
      令停工通知單，故本院並未詢及本件有無製作及交付系爭勒令停工通知單之事
      實。另本院卷內所附本院九十年度訴字第七一一號九十年九月十九日準備程序
      筆錄，丙○○於該次準備程序作證時，證稱：「兩份查報單及勒令停工通知單
      皆有送達原告及被告機關（指台中縣政府）」（見卷附該筆錄第十頁），依該
      筆錄前後文對照觀之，係指八十五年一月十八日第一次查報及八十六年四月十
      八日之第二次查報時，所製作之系爭建物違章之查報單及勒令停工通知單，核
      與本件原告請求交付之勒令停工通知單不同，均不能據為有利原告之認定。
    (四)從而，原告此部分請求，並無理由，應予駁回。
三、原告另請求被告應作廢「拆後重建」等之特定內容資料，即「二層高度約七‧三
    公尺、面積約三三七‧五平方公尺，完成程度百分之一百」及「補回一樓樓板部
    分，另增加二樓樓頂之樓梯間」等資料乙節，經查，依原告起訴狀所載，係主張
    被告在未發現有新事實新證據下，製作系爭查報單，並載明前開特定內容資料，
    造成原告財產權、生存權及自由權之不利益云云，可見原告係請求作廢上開查報
    單上所載之內容資料，惟上開記載係被告本於法定職權於公文書所為之記載，而
    違章建築查報單係被告向其上級機關台中縣政府查報違章建築之公文，僅係行政
    機關相互間往來之文書，並非行政處分，縱有錯誤，亦非原告所得請求作廢，原
    告之請求並無實體法上之請求基礎存在，是其此部分之請求亦屬無據，應併予駁
    回。
四、又本件係訴請被告交付違章建築勒令停工通知單及作廢被告違章建築查報單上之
    資料，而上開通知單、查報單之製作均為被告之職權，核與台中縣政府無關，並
    無合一確定之必要，亦無命台中縣政府輔助參加之必要，原告主張台中縣政府有
    共同訴訟之必要，聲請本院依行政訴訟法第四十一條、第四十四條規定，命台中
    縣政府參加訴訟，核無必要。另本件原告之訴為無理由已如前述，原告請求本院
    裁定大法官釋字第九七號解釋、最高行政法院二十三年判字第六十一號、三十二
    年判字第一六號、四十一年判字第九號判例為本件所適用乙節，因本件查無系爭
    勒令停工通知單存在，亦無其他行政處分存在，並無通知原告之必要，又關於作
    廢公文書所載之之內容，原告並無請求權基礎存在，均如前述，原告所述之上開
    解釋判例均不能作為本件請求權之基礎，且不能據為原告之訴有理由之依據，原
    告請求適用上開解釋判例亦屬無據，併予敘明。
據上論結，本件原告之訴為無理由，依行政訴訟法第一百九十五條第一項後段、第九
十八條第三項前段，判決如主文。
中    華    民    國    九十二      年      六        月        五      日
                 臺 中 高 等 行 政 法 院   第 三 庭
                                審 判 長 法  官  王  茂  修
                                         法  官  莊  金  昌
                                         法  官  許  金  釵
右正本證明與原本無異。
如不服本判決，應於判決送達後二十日內向本院提出上訴書狀，其未表明上訴理由者
，應於提起上訴後二十日內向本院提出上訴理由書（須依對造人數附具繕本）；如於
本判決宣示或公告後送達前提起上訴者，應於判決送達後二十日內補提上訴理由書（
須附繕本）。未表明上訴理由者，逕以裁定駁回。
提起上訴應預繳送達用雙掛號郵票拾份（每份三十四元)。
中    華    民    國    九十二      年      六        月        五      日
                                         法院書記官  蔡逸媚


司法院資訊處製作；財團法人民間司法改革基金會備份。
